---
title: "Анализ выживаемости в исследовании PBC"
author: "Анна К"
date: "`r Sys.Date()`"
output: html_document
---

```{r setup, include=FALSE}
knitr::opts_chunk$set(echo = TRUE, warning = FALSE, message = FALSE)
```

## 1. Введение

Анализ данных рандомизированного контролируемого исследования первичного 
билиарного цирроза (PBC). Сравнивается выживаемость пациентов получавших 
D-penicillamine (n=158) и плацебо (n=154).

## 2. Исходные характеристики (Table 1)

```{r table1}
library(survival)
library(tableone)

data(pbc)

vars <- c("age", "sex", "ascites", "hepato", "spiders", 
          "bili", "chol", "albumin", "copper", "platelet", "stage")
catvars <- c("sex", "ascites", "hepato", "spiders", "stage")

tab1 <- CreateTableOne(vars=vars, strata="trt", 
                       data=pbc, factorVars=catvars)
print(tab1, nonnormal=c("bili","chol","copper"), showAllLevels=FALSE)
```

**Вывод:** группы в целом сбалансированы. Выявлен значимый дисбаланс 
по возрасту (p = 0.018) — включён как ковариата в основную модель.

## 3. Анализ выживаемости — кривые Каплана-Мейера

```{r km, fig.width=8, fig.height=6}
library(survminer)

fit <- survfit(Surv(time, status==2) ~ trt, data=pbc)

ggsurvplot(fit, data=pbc,
           pval=TRUE, conf.int=TRUE, risk.table=TRUE,
           legend.labs=c("D-penicillamine","Плацебо"),
           xlab="Время (дни)", ylab="Вероятность выживания",
           title="Выживаемость по группам лечения (PBC)")
```

```{r logrank}
survdiff(Surv(time, status==2) ~ trt, data=pbc)
```

**Вывод:** статистически значимых различий в выживаемости между группами 
не выявлено (log-rank p = 0.75).

## 4. Многофакторная Cox-регрессия

```{r cox}
pbc$log_bili <- log(pbc$bili)

cox_final <- coxph(Surv(time, status==2) ~ trt + age + log_bili + 
                   albumin + strata(stage), data=pbc)
summary(cox_final)
```

```{r zph}
cox.zph(cox_final)
```

**Вывод:** допущение пропорциональности рисков выполнено для всех 
переменных (global p = 0.81). D-penicillamine не ассоциирован с улучшением 
выживаемости после поправки на клинические факторы 
(HR = 1.19, 95% ДИ [0.82, 1.71], p = 0.365). 
Логарифм билирубина — наиболее сильный предиктор смертности 
(HR = 2.60, p < 0.001).

## 5. Заключение

D-penicillamine не показал преимущества перед плацебо в отношении 
выживаемости пациентов с PBC. Основными прогностическими факторами 
являются уровень билирубина, альбумина, возраст и стадия заболевания.